臺灣高雄地方法院交通事件裁定　　　　　　　　　　九十三年度交聲字第二三四號
　　原處分機關　高雄市政府
　　異　議　人　甲○○
右列異議人因違反道路交通管理處罰條例案件，對於高雄市政府交通局交通事件裁決
處於民國九十三年五月二十日所為之裁決處分（高市府交裁字第三二－二二四九三四
號）聲明異議，本院裁定如左：
    主  文
原處分撤銷，發交高雄市政府交通局交通事件裁決處。
    理  由
一、異議意旨略以：異議人即受處分人甲○○所有之車牌號碼ＹＯ－五九四八號自用
    小客車，於民國八十八年四月三日上午七時九分許，在高雄市○○○路與大順路
    禁止左轉路口違規左轉，為警照相逕行舉發，嗣經原處分機關即高雄市政府交通
    局交通事件裁決處裁決處罰。惟上開違規時間係八十八年四月三日，原處分機關
    竟遲於九十三年五月二十日始行裁決，裁決書於同年月二十五日送達予異議人，
    顯已罹行政程序法第一百三十一條第一、二項規定之五年消滅時效期間；又異議
    人自始從未收受上開舉發違反道路交通管理事件通知單（以下簡稱違規通知單）
    ，未能如期到案為答辯陳述，原處分機關逕行裁決顯有未當，爰依法提出異議，
    請求撤銷原處分等語。
二、按九十年一月十七日修正公布，同年六月一日施行生效之道路交通管理處罰條例
    第九條第一項規定：本條例所定罰鍰之處罰，行為人接獲違反道路交通管理事件
    通知單後，於十五日內得不經裁決，逕依規定之罰鍰標準，向指定之處所繳納結
    案；不服舉發事實者，應於十五日內，向處罰機關陳述意見或提出陳述書。其不
    依通知所定限期前往指定處所聽候裁決，且未依規定期限陳述意見或提出陳述書
    者，處罰機關得逕行裁決之。次按送達於應受送達人之住居所、事務所或營業所
    行之，又送達於住居所、事務所或營業所不獲會晤應受送達人者，得將文書付與
    有辨別事理能力之同居人或受僱人，送達不能依前開規定為之者，得將文書寄存
    送達地之自治或警察機關，並作送達通知書，黏貼於應受送達人住、居所、事務
    所或營業所門首，以為送達，民事訴訟法第一百三十六條第一項前段、第一百三
    十七條第一項、第一百三十八條分別定有明文。再按對於當事人之送達，有應為
    送達之處所不明者，行政機關為避免行政程序遲延，認為有必要時，得依職權命
    為公示送達，行政程序法第七十八條第一項第一款揭示甚明。綜上，交通違規案
    件之裁罰，處罰機關於裁決前，應給予違規行為人陳述之機會，逾期不到始得逕
    行裁決，故應以該舉發違規通知單合法送達於違規行為人為前提。
三、經查：
  (一)異議人辯稱：本件裁決日期距違規日期已超過行政程序法規定之五年處罰時效云
    云，惟按九十年一月十七日修正前之道路交通管理處罰條例第九十條第二項固規
    定：「前項案件自確定之日起逾三年未執行者，免予執行」（嗣已於九十年一月
    十七日刪除）；另行政執行法第七條規定：「行政執行，自處分、裁定確定之日
    或其他依法令負有義務經通知限期履行之文書所定期間屆滿之日起，五年內未經
    執行者，不再執行」，而上開規定均係指違反道路交通管理處罰條例之行為，業
    經處罰機關依法裁決並「確定」者而言，換言之，法律僅就「舉發之時效」及「
    裁罰確定後之執行時效」定有明文，然對於處罰機關受理違反道路交通管理事件
    後「裁決之期限」，並未規定。是本件首應探究者，係處罰機關於受理違反道路
    交通管理事件時，其裁決之時效有無限制？查警察機關針對本件違規通知異議人
    之舉發違規通知單，並非屬於處罰機關所為之行政處分，該通知單僅告知違規人
    屆期應到案陳述意見或接受裁決，其性質屬於觀念通知，且無處分之具體內容，
    並未發生公法上法律效果，自難認係行政處分。而原處罰機關所為之裁決書係屬
    政處分，然既經異議人依道路交通管理處罰條例第八十七條規定之期限內，向本
    院提起聲明異議，是本件行政處分尚未確定，自無前開法條所謂逾三年或五年內
    未執行之逾期執行問題。再者，道路交通管理處罰條例中對於主管機關為裁決之
    時效並未明定，已如前述，而「違反道路交通處理事件統一裁罰標準及處理細則
    」乃依母法道路交通管理處罰條例第九十二條授權所訂定，係為統一公路主管機
    關及警察機關對處理違反道路交通管理事件程序及裁罰標準而訂定之行政規則，
    自無從逾越母法逕對母法未明定之時效事項加以規定，是修正前該細則第四十四
    條第一項：處罰機關應於一個月（修正後為二個月）內依標準表逕行裁決之規定
    ，僅屬處罰機關內部行政作業之運作流程規定，尚非法律之強制規定，自無生失
    權效果。末按行政程序法係於九十年一月一日生效施行，該法第一百三十一條之
    五年時效規定，乃公法上請求權之一般時效規定，交通違規裁罰事件性質上固屬
    公法上之請求權，惟行政程序法施行前已發生公法上請求權之消滅時效期間，不
    適用上開規定，應依行政程序法施行前有關法規之規定，無相關法規規定者，參
    照司法院大法官釋字第四七四號解釋意旨，得類推適用民法消滅時效之規定。查
    本件違規事實發生於八十八年四月三日，原處分機關所得裁罰之權利，係行政程
    序法施行前已發生之公法上請求權，且與民法第一百二十六條、第一百二十七條
    商業上特殊短期消滅時效之性質有異，自應類推適用民法第一百二十五條一般消
    滅時效十五年之規定。準此，本件違規裁罰尚未逾十五年時效，原處分機關於九
    十三年五月二十日所為裁決自無時效消滅之問題，異議人此部分所認，容有誤會
    。
  (二)惟觀諸卷附資料，僅有本件高雄市政府交通局交通事件裁決處高市府交裁字第三
    二－二二四九三四號裁決書於九十三年五月二十日裁決，同年月二十五日送達異
    議人之送達證明，並無原舉發異議人違規通知單（高雄市政府警察局高市警刑字
    八七第二二四九三四號）之送達回執，是本件違規單是否確已合法送達於異議人
    ，即非無疑。又經本院依職權函詢系爭違規單送達情形，高雄市政府警察局交通
    警察大隊函覆：系爭違規單經本大隊於八十八年四月二十二日以大宗掛號郵寄車
    主，迄今已逾郵局查詢六個月期限，無法查明違規人收受情形等語，有該隊九十
    三年七月七日高市警交三字第０九三０００九０一０號函文在卷可稽，再經函詢
    中華郵政股份有限公司高雄郵局郵務科，亦答稱：該違規通知單之送達情形，因
    已逾六個月之查詢期限，相關檔案已銷毀，欠難查覆等語，有該公司九十三年七
    月一日郵左字第九八號函文附卷可憑，均無法佐認該違規通知單已合法送達於異
    議人。再者，本件係逕行舉發案件，有系爭違規單一紙在卷可按，原處分機關既
    已依車牌號碼查知車主即異議人之戶籍地址，並送達裁決書，足徵異議人並無應
    受送達處所不明，合於公示送達之原因存在，原舉發機關復未依職權進行公示送
    達程序。準此，依卷存證據均無法證明本件違規單確已合法送達於異議人，異議
    人既未曾收受該舉發違規通知單，自無從對該違規情節予以答辯說明，原處分機
    關對該舉發違規單是否已合法送達於異議人一節，未予詳查，剝奪異議人於裁決
    前陳述意見之權利，即逕行裁決，與前開規定即有不符，應依道路交通案件處理
    辦法第二十條規定將原處分撤銷，發交原處分機關依照上開規定程序辦理。
四、據上論結，應依道路交通案件處理辦法第二十條，裁定如主文。
中      華      民      國    九十三    年      七      月    十九      日
                              臺灣高雄地方法院交通法庭
                                      法  官      林韋岑
右正本證明與原本無異。
如不服本裁定，應於裁定送達後五日內，向本院提出抗告狀。
                                      書記官      林慧君
中    華    民    國      九十三      年      七      月      十九      日
